臺灣高等法院刑事裁定
109年度毒抗字第179號
抗  告  人  何承宏



上列抗告人即被告因違反毒品危害防制條例案件，不服臺灣新北
地方法院中華民國109年7月31日，109年度毒聲字第246號裁定（
聲請案號：臺灣新北地方檢察署109年度毒偵字第4319號、聲觀
字第217號），提起抗告，本院裁定如下：
    主  文
抗告駁回。
    理  由
一、原裁定意旨略以：抗告人即被告甲○○（下稱被告）基於施用
    第一、二級毒品之犯意，於民國109年4月24日上午10時至11
    時許間，在新北市○○區○○○路00巷00號4樓居所內，以將第一
    、二級毒品海洛因、甲基安非他命一同置入玻璃球燃燒吸食
    氣體之方式，同時施用第一、二級毒品海洛因、甲基安非他
    命1次。嗣於109年4月25日凌晨1時50分許，在臺北市大安區
    羅斯福路與辛亥路口前為警查獲，經其同意採集尿液送驗後
    ，結果呈嗎啡、安非他命及甲基安非他命陽性反應之事實，
    業據被告坦承不諱，且其於109年4月25日為警採取之尿液檢
    體，經送鑑驗結果，確呈嗎啡、安非他命及甲基安非他命陽
    性反應，此有勘察採證同意書、臺北市政府警察局偵辦毒品
    案件尿液檢體委驗單、台灣尖端先進生技醫藥股份有限公司
    於109年5月12日所出具之濫用藥物檢驗報告各1紙附卷可稽
    ，足認上揭自白與事實相符，其施用第一、二級毒品犯行，
    洵堪認定。又被告前曾接受觀察、勒戒之處分，認無繼續施
    用毒品之傾向，於101年8月9日執行完畢釋放，並由臺灣士
    林地方檢察署檢察官以101年度毒偵字第698號為不起訴處分
    確定，有本院被告前案紀錄表在卷可憑。從而，被告於前次
    觀察、勒戒執行完畢釋放後，3年後再犯毒品危害防制條例
    第10條之罪，爰依毒品危害防制條例第20條第3項、第1項及
    觀察勒戒處分執行條例第3條第1項規定，令被告入勒戒處所
    施以觀察、勒戒等語。
二、抗告意旨略以：
　㈠被告涉犯毒品危害防制條例案件，現由臺灣新北地方檢察署1
    09年度毒偵字第4319號偵查在案，然被告迄今僅開過一次庭
    ，檢察官亦未詢問被告是否有受戒癮治療之意願，亦未告知
    被告有緩起訴之戒癮治療程序，或就完成戒癮治療應遵守事
    項對被告為任何徵詢或說明，逕自聲請觀察勒戒，顯然剝奪
    被告之聽審權。檢察官聲請意旨，更未見檢察官就被告何以
    適於監禁式治療之觀察、勒戒，而不適於社區醫療處遇之緩
    起訴戒癮治療處分之裁量權行使做任何說明，則檢察官就職
    權之行使是否已為合義務性之裁量，尚非無疑。
　㈡肅清煙毒條例於87年5月20日修訂公布後，將名稱改為毒品危
    害防制條例，對施用毒品者採「除刑不除罪」之刑事政策，
    倘觀察、勒戒、強制戒治猶無法收其遮斷毒癮之實效，方得
    以刑罰處罰。顯見毒品危害防制條例中觀察、勒戒、強制戒
    治對施用毒品之優先手段。又其中觀察勒戒之方式仍係對施
    用毒品者人身自由之限制，是如被告僅屬初犯或其三年內未
    再犯者，仍應考量以戒癮治療為妥。又為「降低需求、斷絕
    供給」毒品，刑事政策上採取「公共衛生三級預防模式」，
    有效減少原有施用毒品人口，避免施用毒品者感染愛滋病並
    預防施用毒品者為籌措購毒費用所衍生之刑事案件，以及透
    過醫療行為幫助有毒癮者戒毒，減少毒癮者為購買及施用毒
    品而造成社會治安危害，重建毒癮者重返健康社會之能力。
　㈢綜上所述，被告除遭逮捕當天開過一次庭外，迄今尚未開過
    任何庭期，惟檢察官卻逕自聲請觀察、勒戒，且檢察官未告
    知被告得採取戒癮治療之方式，顯然剝奪被告陳述意見之機
    會。復參本案之裁定意旨檢察官更未就為何不以戒癮治療之
    方式處理，反而直接聲請觀察勒戒之原因多加著墨，更是違
    背合義務性裁量。懇請審酌被告有正當工作，且家人亦須仰
    賴被告照顧，僅一時失慮而誤觸法網，請撤銷原裁定，並參
    酌上情給予被告戒癮治療之處分，以利自新云云。
三、按犯毒品危害防制條例第10條之罪者，檢察官應聲請法院裁
    定，令被告入勒戒處所觀察、勒戒，其期間不得逾2月；觀
    察、勒戒或強制戒治執行完畢釋放後，3年後再犯第10條之
    罪者，適用本條前2項之規定，毒品危害防制條例第20條第1
    項、第3項分別定有明文。再毒品危害防制條例於108年12月
    17日修正，並於109年1月15日公布，該條例第20條自公布後
    6個月施行，此觀毒品危害防制條例第36條後段即明。又108
    年12月17日修正之條文施行前犯第10條之罪之案件，於修正
    施行後，依下列規定處理：二、審判中之案件，由法院或少
    年法院（地方法院少年法庭）依修正後規定處理，毒品危害
    防制條例第35條之1第2款前段定有明文。是被告於上開條文
    修正施行前之109年4月24日犯第10條之罪，揆諸上開說明，
    本件應依修正後毒品危害防制條例（即現行法）規定處理。
    綜上，本件應適用修正後毒品危害防制條例第20條規定。
四、經查：
　㈠被告於前揭時、地施用第一、二級毒品之犯行，業據被告於
    警詢、偵查中均坦承不諱，且被告為警查獲後所採集之尿液
    ，經送台灣尖端先進生技醫藥股份有限公司以EIA酵素免疫
    分析法初步檢驗，再以GC/MS氣相層析質譜儀法確認檢驗結
    果，確呈嗎啡、甲基安非他命及安非他命陽性反應等情，有
    上開公司109年5月12日所出具之濫用藥物檢驗報告、臺北市
    政府警察局偵辦毒品案件尿液檢驗委驗單等件在卷可稽（見
    臺灣臺北地方檢察署109年度毒偵字第1370號偵查卷第62頁
    及背面），顯見被告應有在前揭時間施用第一、二級毒品之
    行為甚明。又被告前因施用毒品案件，經臺灣士林地方法院
    以101年度毒聲字第118號裁定送觀察、勒戒後，認無繼續施
    用毒品傾向，於101年8月9日執行完畢釋放，並由臺灣士林
    地方檢察署檢察官以101年度毒偵字第698號為不起訴處分確
    定等節，有本院被告前案紀錄表1份在卷可憑，是被告於前
    開觀察、勒戒執行完畢3年後再犯施用第一、二級毒品犯行
    。揆諸前開規定，自應令入勒戒處所觀察、勒戒。從而，聲
    請人前揭聲請經核與法要無不合，應予准許。
　㈡被告雖執前詞提起抗告。惟：
　⒈按97年4月30日修正公布之毒品危害防制條例第24條第1 項，
    採行「觀察、勒戒」與「緩起訴之戒癮治療」並行之雙軌模
    式，並無「緩起訴之戒癮治療」應優先於「觀察、勒戒」的
    強制規定。因此，檢察官對於「初犯」及「3年後再犯」施
    用毒品案件，本得按照個案情形，依法裁量決定採行「緩起
    訴之戒癮治療」或「觀察、勒戒」。且觀諸毒品危害防制條
    例之全部條文，並無課以檢察官於聲請觀察、勒戒裁定前，
    應訊問被告是否同意觀察、勒戒之規定，檢察官亦無於聲請
    書中說明不命被告接受戒癮治療理由之義務。倘檢察官欲依
    毒品危害防制條例第24條規定，以緩起訴方式替代觀察、勒
    戒時，方應詢問行為人是否同意接受戒癮治療，而是否給予
    施用毒品者為附命完成戒癮之緩起訴處分，係屬檢察官之職
    權，並非法院所得介入審酌，法院原則上應尊重檢察官職權
    之行使，僅就檢察官之判斷有違背法令、事實認定有誤或其
    他裁量重大明顯瑕疵等事項，予以有限之低密度審查。
　⒉查本件被告符合「3年後再犯」之要件，檢察官雖曾詢問被告
    有無戒癮治療之意願，被告並表示希望在新北市八里區之醫
    院治療等情，有被告偵查筆錄1份在卷可參(見前揭偵查卷第
    49頁背面)，然檢察官依聲請當時之情狀，於聲請書內具體
    敘明被告曾違反槍砲彈藥刀械管制條例、妨害自由及傷害等
    案件，經法院判刑確定，拒不到案執行，經通緝後始入監執
    行，於106年5月29日保護管束期滿，假釋未經撤銷，旋又再
    犯本案施用毒品犯行，足見其品行欠佳，遵守法律之意識薄
    弱，難認符合進行戒癮治療之要件，不適於戒癮治療之緩起
    訴處分之理由，而向法院聲請觀察、勒戒，原審就此依檢察
    官之聲請，綜合審酌後予以裁定，衡情尚無不當。至被告之
    家庭、工作狀況為何，並非可免予觀察、勒戒執行之法定事
    由。是被告前揭抗告意旨，尚難謂有據，自委無可採。
五、綜上，原審認被告施用第一、二級毒品之事證明確，因而依
    檢察官之聲請，並按毒品危害防制條例第20條第3項、第1 
    項及觀察勒戒處分執行條例第3條第1項之規定，裁定抗告人
    應送勒戒處所觀察、勒戒，本院經核原裁定於法並無不合。
    抗告人仍執前詞提起抗告，指摘原裁定不當，為無理由，應
    予駁回。
據上論斷，依刑事訴訟法第412條，裁定如主文。 
中　　華　　民　　國　　109 　年　　10　　月　　27　　日
                  刑事第二十一庭審判長法　官  許宗和
                                      法　官  黃惠敏
                                      法　官  章曉文
以上正本證明與原本無異。
不得再抗告。
                                      書記官  陳媖如
中　　華　　民　　國　　109 　年　　10　　月　　29　　日